【裁判字號】    99,上訴,1139
【裁判日期】    990609
【裁判案由】    偽造文書等
【裁判全文】
臺灣高等法院刑事判決                99年度上訴字第1139號
上  訴  人
即  被  告  戊○○
上列上訴人因偽造文書等案件，不服臺灣臺北地方法院99年度訴
字第148號，中華民國99年2月26日第一審判決（起訴案號：臺灣
臺北地方法院檢察署98年度偵字第27587 號），提起上訴，本院
判決如下：
    主  文
原判決撤銷。
戊○○共同行使偽造公文書，足以生損害於公眾及他人，處有期
徒刑壹年貳月，如附表編號一所示公印文沒收；又共同行使偽造
公文書，足以生損害於公眾及他人，處有期徒刑壹年貳月，如附
表編號二所示公印文沒收；又共同行使偽造公文書，足以生損害
於公眾及他人，處有期徒刑壹年貳月，如附表編號三所示公印文
沒收，扣案行動電話貳支（號碼為0000-000000、0000-000000號
）均沒收；又共同偽造公文書，足以生損害於公眾及他人，處有
期徒刑壹年，如附表編號四所示(一)偽造之卷面影本上公印文壹枚
、(二)公文書（連同其上之公印文）、(三)偽造識別證壹枚及扣案行
動電話貳支（號碼為0000-000000、0000-000000號）均沒收；應
執行有期徒刑年，如附表編號一至編號三所示公印文均沒收，
如附表編號四所示(一)偽造之卷面影本上公印文壹枚、(二)公文書（
連同其上之公印文）、(三)偽造識別證壹枚及扣案行動電話貳支（
號碼為0000-000000、0000-000000號）均沒收。
    事  實
一、戊○○夥同真實姓名年籍不詳綽號「兄仔」之成年男子等數
    人共組詐欺集團，共同意圖為自己不法之所有，對各如附表
    所示之被害人，各基於冒充公務員行使職權、偽造公印文、
    公文書、偽造特種文書並加以行使及詐欺取財等犯意聯絡，
    由集團成員撥打電話向附表編號1至3所示之被害人，佯稱為
    司法人員，並以附表所示之被害人因涉嫌刑事案件，須繳納
    保證金或將名下資產提供監管云云，再由戊○○依「兄仔」
    指示，至約定地點，出示事先由「兄仔」所偽造如附表所示
    之識別證，貼上戊○○交付之照片而共同偽造之，再由戊○○詐稱係書記官，前來監管被害人之資產，並將共同偽造之
    如附表編號1至3所示之公文書交付被害人，以此方式行使之
    ，對被害人施詐，使附表編號1至3所示之被害人均陷於錯誤
    ，而將現金交付戊○○，生損害於如附表編號1至3所示之被
    害人，並足以生損害於臺灣臺北地方法院檢察署、臺灣彰化
    地方法院檢察署；「兄仔」並於98年11月23日將號碼為0000
    000000、0000000000號之行動電話交付戊○○，作為其與戊○○間聯絡之用。戊○○每次詐得現金，旋即交付「兄仔」
    ，每日可獲得新臺幣（下同）1500元之報酬。嗣於98年11月
    24日下午3時30分許，戊○○依「兄仔」指示至臺北市○○
    區○○路與武昌街，欲向附表編號4之丙○○收取款項時，
    丙○○發覺有異而事先報警，致當場查獲而未能得逞，自戊○○身上扣得附表編號4所示(一)偽造之卷面、(二)偽造之公文
    書各1紙及偽造識別證1紙、戊○○持用供與「兄仔」聯繫使
    用之前開行動電話2支。
二、案經丁○○、乙○○、甲○○、丙○○訴由臺北市政府警察
    局移送臺灣臺北地方法院檢察署檢察官偵查起訴。
    理  由
一、被告以外之人於審判外之陳述，經當事人於審判程序同意作
    為證據，法院審酌該言詞陳述或書面陳述作成時之情況，認
    為適當者，亦得為證據。當事人、代理人或辯護人於法院調
    查證據時，知有第159條第1項不得為證據之情形，而未於言
    詞辯論終結前聲明異議者，視為有前項之同意。刑事訴訟法
    第159條之5定有明文。以下所引被告以外之人於審判外之書
    面陳述等證據，經本院詢問關於證據能力，檢察官、被告均
    表示無意見（本院卷第41頁反面），該等證據復均經提示，
    當事人皆未於言詞辯論終結前聲明異議，本院審酌該等證據
    作成之情況，無違法取得情事，認適於為本件認定事實之依
    據，依刑事訴訟法第159條之5第2項規定，應具證據能力。
二、上開犯罪事實，業據上訴人即被告戊○○於坦承不諱，核與
    告訴人丙○○、丁○○、乙○○、甲○○之警詢、偵訊陳稱
    之情節相符，並有通聯調閱查詢單、丙○○的國泰世華銀行
    存摺影本、丁○○的郵局存摺影本、甲○○土地銀行存摺影
    本、乙○○之臺南區中小企業銀行的存摺影本各1份、報案
    三聯單3紙及附表所示偽造之公文書及偽造特種文書扣案可
    為佐證。附表編號1、2、3部分並均經被害人於偵查中證述
    被告有出示證件等語明確（見偵查卷二第44頁至第46頁），
    被告於原審雖陳稱非每次均出示證件，若被害人沒問，即未
    出示證件云云（見原審卷第12頁反面），惟該三次被害人均
    為肯定之證述，且被告於偵查中亦自白其因蘋果日報之廣告
    與「兄仔」認識，「兄仔」交付之黑色提包裡裝有手機與證
    件等語（見偵查卷一第44頁），參以被告等人乃以公務員之
    身分施詐，被告等預備證件以供被害人閱覽，被害人等要求
    閱覽證件均屬合於情理，自以被害人之證述為可信。本案事
    證明確，被告犯行堪以認定，應依法論科。
三、論罪科刑之理由：
  (一)按刑法上偽造文書罪，係著重於保護公共信用之法益，即使
    該偽造文書所載名義製作人實無其人，而社會上一般人仍有
    誤信其為真正文書之危險，仍難阻卻犯罪之成立（最高法院
    54年台上字第1404號判例意旨參照）。又刑法第218 條第1
    項所謂偽造公印，係屬偽造表示公署，或公務員資格之印信
    而言（最高法院70年度台上字第5764號判決意旨參照）；亦
    即上開規範之目的在於保護公務機關之信用性，凡客觀上足
    以使社會上一般人誤信為公務機關之印信者，不論是否確有
    該等公務機關存在，抑公務機關之全銜是否正確而無缺漏，
    仍構成刑法第218 條第1 項之罪，始符立法目的。是本件經
    扣案如附表1至4所示之公印或公文書類印文或文書，固與各
    該機關之正式全銜相違，且實際上亦無該等機關或內部單位
    存在；然依前開說明，此等偽造文書、印章、印文均足使社
    會上一般人誤信其為真正文書、機關之危險，是上開偽造文
    書、印章、印文，自仍應論以偽造公文書、偽造公印及公印
    文無疑。復按公務機關識別證屬於品行、能力、服務相類證
    書之一種，查供本件犯罪所用如附表所示之識別證，係表示
    在該機關任職、服務之證書，即為刑法第212條所稱服務證
    書此一特種文書。核被告附表編號1、2、3所為，係犯刑法
    第339條第1項詐欺取財罪、同法第158條冒充公務員而行使
    其職權罪、同法第216條行使第211條偽造公文書罪、同法第
    216條行使第212條偽造特種文書罪；附表編號4所為，係犯
    刑法第339條第3項、第1項詐欺取財未遂罪、同法第158條冒
    充公務員而行使其職權罪、同法第211條偽造公文書罪、第2
    18條第1項偽造公印文罪、第212條偽造識別證罪。
  (二)被告等人於附表所示公文書上偽造如附表所示之公印文，為
    偽造公文書之部分行為，其於偽造附表編號1、2、3之公文
    書後進而行使，行使之高度行為為偽造之低度行為所吸收，
    均不另論罪。偽造特種文書為行使偽造特種文書之低度行為
    ，偽造行為亦不論罪。
  (三)被告附表編號1、2、3係各以一行為，觸犯刑法第339條第1
    項詐欺取財罪、第158條冒充公務員而行使其職權罪、第216
    條行使第211條偽造公文書罪、第216條行使第212條之罪；
    附表編號4係以一行為，觸犯刑法第339條第3項、第1項詐欺
    取財未遂罪、同法第158條冒充公務員而行使其職權罪、同
    法第211條偽造公文書罪、第218條第1項偽造公印文罪、第
    212 條偽造識別證罪，均為想像競合犯，應各從一重之行使
    偽造公文書罪、偽造公文書罪處斷。以上各罪，關於行使偽
    造特種文書雖未經起訴，惟與起訴之其他詐欺等罪嫌，有想
    像競合犯裁判上一罪之關係，應併予審理。被告被訴詐欺乙○○及丙○○部分，其中被訴偽造「臺灣台北地方法院檢察
    署偵查卷宗」、「臺灣台北地方法院檢察署政務科偵查卷宗
    」等公文書云云，惟此所謂「偵查卷宗」影本為一偽造之卷
    面影本，並無製作名義人，客觀上亦非公務員為一定意思之
    表示，應不構成公文書，惟此部分被訴為偽造公文書之一部
    份，故無庸另為無罪之諭知。
  (四)被告所犯各罪，犯意各別，行為互殊，均應予分論併罰。
  (五)被告與綽號「兄仔」之成年男子間，就上開犯行，有犯意聯
    絡及行為分擔，應均論以共同正犯。
  (六)經核起訴書之犯罪事實欄之記載，被告被訴部分係其出面佯
    裝為書記官之部分，又於起訴書之附表被害人丙○○被詐欺
    20萬元部分註明非被告出面取款，因認此部分未經起訴，併
    予敘明。
四、本件被告上訴意旨略以：(一)客觀認定「詐欺集團」之本質，
    係具有分工性、反覆實施性、職業性等實質內涵，而原判決
    既於事實欄內認定被告夥同真實姓名年籍不詳綽號「兄仔」
    之成年男子等數人共組詐欺集團，卻於論罪科刑之理由欄(四)
    內認被告所犯各罪之犯意各別、行為互殊，而分論併罰，顯
    有適用法則不當及理由矛盾之違法。就本件被告所涉案情觀
    之，被告既於詐欺集團內負責第一線向被害人取款之工作（
    俗稱車手），且報酬為每日新臺幣1,500元，於主觀犯意上
    僅係依上線之指示配合取款，在單一犯意之下所為如附表所
    示之四件客觀犯行，就刑法之評價上應符合「集合犯」概念
    ，論以一罪較為妥當，故原判決以較嚴苛之數罪併罰認定被
    告之犯行，其心證裁量顯然違背經驗法則。(二)被告於本件之
    角色，僅係受雇於綽號「兄仔」擔任取款工作，又經手款項
    亦全數交予該人，所得之實際報酬僅每日1,500元，於此情
    形下原判決科處應執行有期徒刑3年，顯有量刑失出云云。
    惟按集合犯固因其行為特質而評價為包括一罪，然並非所有
    反覆實行之行為，皆一律認為包括一罪，仍須從行為人主觀
    犯意，自始係基於概括性，行為之時空上具有密切關係，且
    依社會通念，認屬包括之一罪為合理適當者，始足當之。經
    查：冒充公務員而行使其職權罪、偽造公文書、偽造公印文
    及行使偽造公文書、詐欺取財罪等犯罪構成要件，本質上不
    當然含為同種行為反覆實施之要件，參酌刑法刪除連續犯之
    立法意旨，乃欲將本應各自獨立評價之數罪，回歸本來就應
    賦予複數法律效果之原貌，被告先後基於冒充公務員行使職
    權、行使偽造公文書、詐欺取財之犯意聯絡，由被告依綽號
    「兄仔」指示至約定地點，佯稱係書記官進而行使事先偽造
    之公文書，共同以上開方式施用詐術致被害人陷於錯誤而交
    付現金予被告，足生損害於如附表所示之被害人等及臺灣臺
    北、彰化地方法院檢察署，多達4次，前後歷時7個多月，地
    點遍及台北縣五股鄉及新莊市、臺北市萬華區、桃園市市區
    等地，被害人均不同，各次犯罪行為截然可分，其間既無時
    空上之密切關係，而何時、地違規將為警查獲舉發，亦無從
    事先預料，尤不能認為各次犯罪行為自始均在被告認識範圍
    內，亦否定被告基於單一預定犯罪計劃所實施，其主觀犯意
    具有概括性之可能。從而原判決就刑法修正施行後之多次犯
    行，採一罪一罰（如附表1至附表4所示），於法並無不合。
    被告徒憑己意，指摘原判決未依集合犯論處而違法及量刑失
    之過重云云雖無理由。原審就被告為有罪之判決，雖有見地
    ，判惟原判決就附表編號2、4(一)部分，將前述「偵查卷宗」
    卷面影本應屬不公文書，原判決論以公文書；又扣案之手機
    乃「兄仔」於98年11月23日始交付被告等語（見原審卷第12
    頁反面），則被告於該日起之犯行即如編號3、4部分之犯行
    雖得認與該2支手機有關，惟附表編號1、2之犯行則無從認
    定以該等手機為工具，再據卷內其餘資料亦無從認定與附表
    編號1、2之犯行有關，原審於附表編號1、2刑之諭知卻併宣
    告沒收該等手機；又關於附表編號1、2、3部分原審均漏未
    論以行使偽造特種文書罪；以上均屬有所違誤，致原判決有
    所瑕疵而無從維持，自應予以撤銷改判。爰審酌被告並無前
    科，有本院被告前案紀錄表1份附卷可考，其正值青壯年齡
    ，竟因貪圖小利，加入詐騙集團，冒充書記官，並持偽造之
    識別證及偽造之公文書以取得被害人之信賴，進而詐取被害
    人之金錢，前後與共犯得手高達1,900,000元，致被害人受
    有高額損失，該等錢財或為被害人的養老儲蓄，或為生活必
    須之用，或為教育基金，均為被害人生活所必需，遭受詐騙
    ，被害人之生活面臨困難，求助無門，造成被害人財物之實
    質損害及精神上極大之壓力，且被告等人冒用偵查機關名義
    詐騙，使社會人心惶惶，對政府機關產生不信賴感，影響政
    府公信力甚鉅，再審酌被告犯後雖一度否認犯行，但於原審
    及本院均坦承，然迄未賠償被害人分文等犯罪之動機、目的
    、手段及造成之損害等一切情狀，分別量處如主文所示之刑
    ，並定其應執行之刑。至原審檢察官求處有期徒刑3年6月部
    分，本院衡量上情，認尚屬過重。如附表所示之偽造公印文
    ，應依刑法第219條沒收之。另扣案附表編號4(一)之偽造卷面
    及(二)公文書、偽造識別證1紙及行動電話2支，均為共犯「兄
    仔」所有，由被告持有，供詐騙被害人丙○○之用，併依法
    宣告沒收。編號1至3之識別證未經扣案，該等證件原由共犯
    「兄仔」保管，尚無從認定該證件尚存，為此，不就該部分
    之識別證諭知沒收。原審公訴人雖主張被告年輕力盛竟不思
    正途，自98年4月間起即反覆實施詐欺犯行，並恃此以維生
    ，顯見其有犯罪之習慣，認應依刑法第90條第1項之規定，
    於刑之執行前，令被告入勞動場所強制工作部分。本院審酌
    被告固然涉犯之詐騙案件達4件，惟個別案件時間並非密接
    ，其中附表編號1與其餘案件間更相隔約半年之久，且被告
    每次詐騙所得1,500元，數額非高，應無從以此維生，依目
    前證據，尚難認被告已有犯罪之習慣，而有於刑之執行前令
    入勞動場所強制工作之必要。再者強制工作雖屬保安處分性
    質，惟其執行以3年為期，且對人身自由拘束強度甚高，其
    執行期間甚可能遠超過被告所受宣告之刑度，考量被告宣告
    之刑度已達3年，應屬相當之懲罰，如再宣告強制工作，似
    有過度懲罰之虞。因認被告並無於刑之執行前令入勞動場所
    強制工作之理由及必要，附此敘明。
據上論斷，應依刑事訴訟法第369條第1項前段、第364條、第299
條第1項前段，刑法第28條、第339條第1項、第3項、第158條、
第216條、第211條、第212條、第219條、第218條第1項、第51條
第5款、第55條、第38條第1項第2款，刑法施行法第1條之1，判
決如主文。
本案經檢察官呂光華到庭執行職務。
中    華    民    國    99    年    6     月    9     日
                  刑事第二十一庭審判長法  官  蔡聰明
                                      法  官  許永煌
                                      法  官  趙文
以上正本證明與原本無異。
如不服本判決，應於收受送達後10日內向本院提出上訴書狀，其
未敘述上訴之理由者並得於提起上訴後10日內向本院補提理由書
（均須按他造當事人之人數附繕本）「切勿逕送上級法院」。
                                      書記官  葉金發
中    華    民    國    99    年    6     月    9     日
附錄：本案論罪科刑法條全文
中華民國刑法第158條（僭行公務員職權罪）
冒充公務員而行使其職權者，處 3 年以下有期徒刑、拘役或 5
百元以下罰金。
冒充外國公務員而行使其職權者，亦同。
中華民國刑法第211條（偽造變造公文書罪）
偽造、變造公文書，足以生損害於公眾或他人者，處 1 年以上
7 年以下有期徒刑。
中華民國刑法第212條（偽造變造特種文書罪）
偽造、變造護照、旅券、免許證、特許證及關於品行、能力服務
或其他相類之證書、介紹書，足以生損害於公眾或他人者，處1
年以下有期徒刑、拘役或3百元以下罰金。
中華民國刑法第216條（行使偽造變造或登載不實之文書罪）
行使第 210 條至第 215 條之文書者，依偽造、變造文書或登載
不實事項或使登載不實事項之規定處斷。
中華民國刑法第339條（普通詐欺罪）
意圖為自己或第三人不法之所有，以詐術使人將本人或第三人之
物交付者，處 5 年以下有期徒刑、拘役或科或併科 1 千元以下
罰金。
以前項方法得財產上不法之利益或使第三人得之者，亦同。
前二項之未遂犯罰之。
  附表
┌──┬───┬────┬─────────┬────┬────────────────┬───┐
│編號│被害人│時間    │地點              │金額    │持以行使並交付被害人之偽造公文書│備註  │
│    │      │        │                  │        │及持以行使之偽造特種文書        │      │
├──┼───┼────┼─────────┼────┼────────────────┼───┤
│ 1  │丁○○│98年4月 │臺北縣五股鄉○○路│400,000 │(一)偽造「臺灣台北地方法院檢察署刑│詐欺  │
│    │      │28日    │2段五股國小前     │元      │  事傳票」公文書1紙，並於其上偽 │既遂  │
│    │      │        │                  │        │  造「臺灣省臺北地檢署印」公印文│      │
│    │      │        │                  │        │  1 枚。                        │      │
│    │      │        │                  │        │(二)偽造「台北地方法院公證申請書公│      │
│    │      │        │                  │        │  文書1紙，並於其上偽造「臺灣省 │      │
│    │      │        │                  │        │  臺北地檢署印」公印文1枚。     │      │
│    │      │        │                  │        │(三)偽造「台北地方法院地檢署監管」│      │
│    │      │        │                  │        │  公文書1紙，並於其上偽造「臺灣 │      │
│    │      │        │                  │        │  省臺北地檢署印」公印文1枚。   │      │
│    │      │        │                  │        │(四)偽造不詳單位之識別證特種文書1 │      │
│    │      │        │                  │        │  紙（貼有戊○○之相片）        │      │
├──┼───┼────┼─────────┼────┼────────────────┼───┤
│ 2  │乙○○│98年10月│桃園市○○路與南華│1000,000│(一)偽造「台北地方法院地檢署監管科│詐欺  │
│    │      │1日     │街口某皮膚科診所前│元      │  」公文書1紙，並於其上偽造「臺 │既遂  │
│    │      │        │                  │        │  灣省臺北地檢署印」公印文1枚。 │      │
│    │      │        │                  │        │(二)偽造不詳單位之識別證特種文書1 │      │
│    │      │        │                  │        │  紙（貼有戊○○之相片）        │      │
├──┼───┼────┼─────────┼────┼────────────────┼───┤
│ 3  │甲○○│98年11月│臺北縣新莊市○○街│500,000 │(一)偽造「法務部行政執行處假扣押處│既遂  │
│    │      │23日    │216號前           │元      │  份命令」公文書1紙，並於其上偽 │      │
│    │      │        │                  │        │  造「臺灣省臺北地檢署印」公印文│      │
│    │      │        │                  │        │  1枚。                         │      │
│    │      │        │                  │        │(二)偽造「臺灣彰化地方法院檢察署公│      │
│    │      │        │                  │        │  證處」公文書1紙，並於其上偽造 │      │
│    │      │        │                  │        │  「臺灣省臺北地檢署印」公印文1 │      │
│    │      │        │                  │        │  枚。                          │      │
│    │      │        │                  │        │(三)偽造「金融帳戶財產證明申請書」│      │
│    │      │        │                  │        │  公文書1紙，並於其上偽造「臺灣 │      │
│    │      │        │                  │        │  省臺北地檢署印」公印文1枚。   │      │
│    │      │        │                  │        │(四)偽造不詳單位之識別證特種文書1 │      │
│    │      │        │                  │        │  紙（貼有戊○○之相片）        │      │
├──┼───┼────┼─────────┼────┼────────────────┼───┤
│4   │丙○○│98年11月│臺北市○○區○○路│500,000 │(一)偽造「臺灣台北地方法院檢察署政│詐欺  │
│    │      │24日    │與武昌街口        │元      │  務科偵查卷宗」卷面影本1紙，於 │未遂  │
│    │      │        │                  │        │  其上偽造「臺灣省臺北地檢署印」│      │
│    │      │        │                  │        │  公印文1枚。（未及行使）       │      │
│    │      │        │                  │        │(二)偽造「台灣台北地方法院地檢署務│      │
│    │      │        │                  │        │  科」公文書1紙，並於其上偽造「 │      │
│    │      │        │                  │        │  臺灣省臺北地檢署印」公印文1枚 │      │
│    │      │        │                  │        │  。（未及行使）                │      │
│    │      │        │                  │        │(三)偽造「臺灣省法務部行政單位監科│      │
│    │      │        │                  │        │  書記官蔡振昌」識別證特種文書1 │      │
│    │      │        │                  │        │  紙（貼有戊○○之相片）。（未及│      │
│    │      │        │                  │        │  行使）                        │      │
└──┴───┴────┴─────────┴────┴────────────────┴───┘

司法院資訊處製作；財團法人民間司法改革基金會備份。
